最高法院刑事判決　　　　　　　　　　　　　　　九十一年度台上字第三三七三號
　　上　訴　人　台灣高等法院台南分院檢察署檢察官
　　上　訴　人
　　即　被　告　甲○○
右上訴人等因被告傷害致人於死案件，不服台灣高等法院台南分院中華民國九十一年
四月十日第二審判決（九十一年度上訴字第一六三號，起訴案號：台灣雲林地方法院
檢察署九十年度偵字第二九三０、三六八一號），提起上訴，本院判決如左：
    主  文
原判決撤銷，發回台灣高等法院台南分院。
    理  由
本件原判決認定：上訴人即被告甲○○因與蔡錫岩結有怨隙，於民國九十年七月十八
日凌晨四時許，騎乘友人高耀庭所有之機車衝撞蔡錫岩位於雲林縣古坑鄉○○村○○
路八十八號住處之鐵捲門（毀損部分未據告訴）後棄車逃逸，經警扣留上開機車依法
偵辦中。甲○○為求脫免刑責並索回該機車，於同日下午四時許，偕同高耀庭邀請蔡
錫岩之父蔡金煌外出飲酒，迄同日下午五時許，三人飲罷離去。同日晚上八時許，甲
○○酒後酩酊，乘著酒意，至蔡金煌宅，要求陪同前往當地派出所辦理銷案，因蔡金
煌表示承辦警員刻已下班，甲○○乃要求蔡金煌齊往雲林縣古坑鄉○○路五十七巷七
號鄉民代表石漢清住處調解，蔡金煌無奈隨之前去。適石漢清所兼營之旅行社正在雲
林縣古坑鄉○○路五十七巷五號旁之空地上舉辦出國旅遊說明會，石漢清乃請甲○○
、蔡金煌二人於會場外之同巷七號旁空地等候，甲○○與蔡金煌乃於該處空地等待並
交談，未幾，二人談及蔡錫岩曾向甲○○尋釁一事，發生爭吵，豈料甲○○因一時氣
憤及酒精作用（經警於同日晚上十時零九分許，施以呼氣酒精濃度測試，其呼氣酒精
濃度高達每公升二‧二七毫克），判斷力已低於常人，精神狀態亦陷於耗弱程度，但
仍能預見以石頭朝人之頭部要害大力毆擊，可能導致死亡之結果，竟於同日晚上八時
四十九分許，基於普通傷害之犯意，隨地撿拾路旁石塊，作為兇器，猛力擊打蔡金煌
之胸部及頭部多次，並與之發生拉扯，甲○○因而受有右外頸部至胸鎖乳突部橫向抓
痕（斷斷續續十一‧０〤０‧五公分）之傷痕；蔡金煌受有胸部左側第二至第六肋骨
間皮下血腫、右側肋骨第六、七肋骨骨折、左側肋骨第二至第七肋骨骨折、左側肋骨
腋下中線處第二至第六肋骨骨折、左側胸腔肋骨下肋膜面瘀血；左鎖骨部、右肩胛上
部、右手背部、左上臂後部、左前臂前部、右膝前部、左膝前部、左小腿前部等處多
處擦瘀傷；鼻部瘀傷、右前額多處瘀傷、右顳部兩處瘀傷、後枕骨部不規則瘀傷等傷
害，導致右側顳葉皮下出血、左後腦枕葉皮下出血、無臚骨骨折，及右腦內出血、左
腦內及腦室出血、左右側小腦下出血、小腦近腦幹處出血、腦幹出血等大面積腦內出
血等傷害，並因此顱內蛛網膜下腔出血及腦實質組織內出血（為致命傷），引發中樞
神經性衰竭，而當場死亡。甲○○為掩飾其犯行，即蹲下在旁假裝從地上拾起石頭，
並對蔡金煌佯稱「還在裝死！你再裝死就拿石頭敲你」等語，企圖卸責等情。因將第
一審之科刑判決撤銷，改判仍論被告以傷害人之身體，因而致人於死罪，判處有期徒
刑陸年，褫奪公權肆年，固非無見。
惟查：（一）有罪判決書所記載之犯罪事實，為論罪科刑適用法律之基礎，故凡於適
用法律有關之重要事項，必須詳加認定，明確記載，然後於理由內敘明犯罪事實所憑
之證據及認定之理由，始足為適用法律之依據。又刑事法上所謂之加重結果犯，以行
為人能預見其結果之發生為要件，此觀諸刑法第十七條之規定自明。至所謂之「能預
見」，係指客觀情形而言，與主觀上有無預見之情形不同，若行為人在主觀上對該加
重結果之發生已能預見，仍有意使之發生或發生並不違背其本意時，應屬故意範疇。
而行為人對於因其犯罪致發生一定之結果，在客觀情形下不能預見其發生時，即不能
適用加重結果犯之規定加重其刑，復為刑法第十七條所明定。故加重結果犯於行為時
，對其犯罪造成之加重結果，於客觀情形下能否預見，關乎罪名之成立，自應於事實
欄內詳為記載，然後於理由內說明其憑以認定之證據，始為合法。原判決論處被告傷
害人之身體因而致人於死罪刑，惟於事實及理由內，就被告對該致人於死之加重結果
，於客觀情形下能否預見，俱未認定及說明，已不足為適用法律之依據。況原判決事
實欄記載：「……甲○○……預見以石頭朝人之頭部要害大力毆擊，可能導致死亡之
結果，竟於同日晚上八時四十九分許，基於普通傷害之犯意，隨地撿拾路旁石塊，作
為兇器，猛力擊打蔡金煌之胸部及頭部多次……」等情（原判決第二頁倒數第四至末
行），則原判決既認定被告能預見以石頭朝人之頭部要害大力毆擊，可能導致死亡之
結果，竟以石塊猛擊蔡金煌之胸部及頭部等要害多次，嗣見被害人倒地不起，仍未即
施救，被告對被害人之死亡，是否不違背其本意，而具有殺人之間接故意，饒有研求
之餘地，乃原判決認被告僅具普通傷害之故意，致此部分事實仍有未明，本院自無從
為適用法律當否之判斷。（二）科刑判決所認定之事實，與所採之證據不相適合，即
屬證據上理由矛盾，其判決當然違背法令。原判決雖依卷附行政院國軍退除役官兵輔
導委員會台中榮民總醫院（下稱台中榮民總醫院）九十年十二月五日（九十）中榮醫
行字第四五八七號函附之精神鑑定報告書，認定被告有精神耗弱之情形，依刑法第十
九條第二項之規定減輕其刑。惟前開鑑定報告肆之貳先則載稱：「在案發當時，林員
喪失記憶，處於酒精酩酊狀態，其精神狀態應屬於心神喪失」，後段又稱：「被告有
精神官能性憂鬱症的傾向合併有邊緣性智能障礙，在壓力下容易失控或有衝動的行為
表現，此次案發前因受到身體攻擊而造成相當之精神壓力，導致對外界事務的判斷及
衝動控制有所缺損，其應係處於精神耗弱之狀態」各等語（見第一審卷第一二六頁）
，前後齟齬不一，已有矛盾；且如上開鑑定結果後段不虛，似指被告原有精神官能性
憂鬱症的傾向合併有邊緣性智能障礙，因受到身體攻擊而造成相當之精神壓力，有精
神耗弱之情形。但原判決事實係認定：被告因一時氣憤及酒後酩酊致精神耗弱，且乃
其先持石頭猛擊被害人之頭胸部，並非被害人先對被告攻擊等情（原判決第二頁倒數
第四行至第三頁首行），其認定與卷內鑑定內容不符，有證據上理由矛盾之違誤。再
前開鑑定報告認被告因受到身體攻擊而造成相當之精神壓力之依憑為何？原判決未予
究明，資為判斷之依據，遽為認定被告精神耗弱之基礎，亦有證據調查未盡及判決理
由不備之違法。（三）審判期日之訴訟程序，專以審判筆錄為證，又證物應示被告，
令其辨認，如係文書而被告不解其意義者，應告以要旨，卷宗內之筆錄及其他文書可
為證據者，亦應向被告宣讀或告以要旨，刑事訴訟法第四十七條、第一百六十四條、
第一百六十五條第一項分別定有明文，上開規定，依同法第三百六十四條為第二審審
判程序所準用，以符事實審直接審理之原則，必已踐行上開法定調查程序之證據，始
得採為判決之基礎。從而採為判決論據之證據，是否已踐行調查程序，自以審判筆錄
之記載為憑。原判決理由引用證人蔡維軒、李國榮於偵查或第一審調查時之證言、雲
林縣警察局斗南分局九十年十月二十八日斗警刑字第一四四號函附之相關證物現場圖
一紙、現場照片、勘驗筆錄、相驗照片及行政院衛生署雲林醫院急診病歷等物採為判
決基礎之證據之一，惟原審九十一年三月二十七日審理時，並未踐行法定調查程序，
予被告得為適當辯解之機會，有前開審判筆錄在卷可憑，原審遽為辯論終結，並採為
判決之基礎，其所踐行之訴訟程序，自屬違背法令。以上或為上訴意旨所指摘，或為
本院得依職權調查之事項，應認原判決有撤銷發回之原因。
據上論結，應依刑事訴訟法第三百九十七條、第四百零一條，判決如主文。
中      華      民      國    九十一    年      六      月     十九     日
                              最高法院刑事第十庭
                                  審判長法官  林  增  福
                                        法官  邵  燕  玲
                                        法官  吳  昆  仁
                                        法官  陳  世  雄
                                        法官  惠  光  霞
      右正本證明與原本無異
                                              書  記  官
中      華      民      國    九十一    年      六      月    二十四    日
